臺灣臺中地方法院刑事判決　　　　　　　　　　　　九十四年度訴緝字第一九七號
　　公　訴　人　臺灣臺中地方法院檢察署檢察官
　　被　　　告　甲○○
右列被告因毒品危害防制條例案件，經檢察官聲請簡易判決處刑（九十三年度毒偵字
第二三七號），經本院臺中簡易庭認不宜以簡易判決處刑，簽移本院刑事庭依通常程
序審理，本院於民國九十三年四月七日判決後，經臺灣高等法院臺中分院撤銷發回更
審（九十三年度上訴字第七０四號），本院判決如左：
    主  文
本件公訴不受理。
    理  由
一、公訴意旨略以：被告甲○○前因施用毒品案件，經觀察、勒戒後，認無繼續施用
    毒品之傾向，業由臺灣臺中地方法院檢察署檢察官於民國八十九年七月十九日，
    以八十九年度毒偵字第四六三一號為不起訴處分確定。詎仍不知悔改，於前觀察
    勒戒執行完畢五年內，復基於施用第一級毒品海洛因之概括犯意，自九十一年二
    月間某日起至九十二年十一月三十日止，先後在臺中市北屯區○○○路一０二號
    七樓住處，以將毒品海洛因摻水注入注射針筒內之肌肉注射方式，連續施用海洛
    因多次，因認被告涉有毒品危害防制條例第十條第一項之施用第一級毒品罪嫌云
    云。
二、按起訴之程序違背規定，應諭知不受理判決，並得不經言詞辯論為之，刑事訴訟
    法第三百零三條第一款、第三百零七條定有明文。次按行為後法律有變更者，適
    用裁判時之法律，但裁判前之法律有利於行為人者，適用最有利於行為人之法律
    ，刑法第二條第一項定有明文。又按比較新舊法罪刑之輕重，應先審查應否諭知
    無罪，次審查應否諭知免訴、不受理，再次審查有無法定應免刑之情形；如無前
    開情形，比較新舊法罪刑孰最有利，則其比較標準，除主刑外，亦應綜合比較全
    部罪刑之結果（最高法院二十四年七月總會決議參照）。再按毒品危害防制條例
    業經總統於九十二年七月九日修正公布，並自九十三年一月九日施行，其中對於
    施用毒品之犯行，依修正前、修正後毒品危害防制條例第十條第一、二項之規定
    ，就法定刑部分均仍相同，並無修正；惟就施用毒品之訴追要件，依修正前、修
    正後毒品危害防制條例規定則有不同。依修正前毒品危害防制條例第二十條、第
    二十三條，就施用毒品犯行之是否訴追，係區分為第一次犯、五年後再犯、五年
    內再犯之前是否曾強制戒治、五年內再犯該次是否須強制戒治、三犯以上等情形
    ，即如係第一次犯、五年後再犯、五年內再犯之前未經強制戒治，該次經觀察勒
    戒後亦無須強制戒治者，即依規定俟觀察勒戒或強制戒治程序終結後，由檢察官
    為不起訴處分，而不予追訴處罰；僅限於五年內再犯之前曾經強制戒治、五年內
    再犯該次須強制戒治、三犯以上者，始認符訴追條件，應予追訴處罰。而修正後
    毒品危害防制條例第二十條、第二十三條，就施用毒品犯行之是否訴追，係區分
    為第一次犯、五年後再犯、五年內再犯，即如係第一次犯、五年後再犯者，即依
    規定俟觀察勒戒或強制戒治程序終結後，由檢察官為不起訴處分，而不予追訴處
    罰；僅限於五年內再犯者，始認符追訴條件，應予追訴處罰。而修正毒品危害防
    制條例第三十五條雖為刑法第二條關於新舊法適用之特別規定，惟該條文僅就新
    法「施行前繫屬之案件」為規範之對象，至於在舊法時期犯罪，於新法「施行後
    繫屬之案件」如何適用法律，則無明文，於此情形自應回歸刑法第二條，以為適
    用法律之依據，附此敘明（最高法院著有九十三年度臺非字第一四六號判決書乙
    份參照）。
三、經查：
  (一)被告係自九十一年二月間某日起至九十二年十一月三十日止，有連續施用第一級
    毒品海洛因多次等情，業據其於本院行準備程序時供認無誤，採其尿液送驗結果
    確實呈現嗎啡、可待因、鴉片類代謝物均陽性反應，有中山醫學大學附設醫院藥
    物濫用檢測中心出具之報告書乙份附卷可稽。是被告本件犯行係於毒品危害防制
    條例於九十三年一月九日修正施行之前，犯罪後法律有變更。又本案臺灣臺中地
    方法院檢察署檢察官係於九十三年三月十九日聲請簡易判決處刑並繫屬於本院臺
    中簡易庭，有本院收文章在卷可佐，是本件繫屬於本院之日期，已逾九十三年一
    月九日，即非屬修正後毒品危害防制條例第三十五條第一項前段所規定之「於九
    十二年六月六日本條例修正施行前繫屬之施用毒品案件」，自無修正後毒品危害
    防制條例第三十五條之適用餘地，而應依刑法第二條及上開最高法院二十四年七
    月總會決議之實務見解，整體比較新舊法結果，視何者有利於被告，適用最有利
    於被告之法律。
  (二)次查，被告前因施用毒品案件，經觀察、勒戒後，認無繼續施用毒品之傾向，業
    由臺灣臺中地方法院檢察署檢察官於八十九年七月十九日，以八十九年度毒偵字
    第四六三一號為不起訴處分確定等情，有臺灣高等法院被告全國前案紀錄表、臺
    灣臺中地方法院檢察署刑案資料查註紀錄表在卷可參。本案被告二犯施用毒品案
    件，且於九十三年一月十三日繫屬於臺灣臺中地方法院檢察署，於同年三月十九
    日繫屬於本院臺中簡易庭。而依毒品危害防制條例第二十三條第二項規定，被告
    於前案觀察勒戒執行完畢釋放後，五年內再犯本案，依法應進行訴追；反觀依修
    正前毒品危害防制條例第二十條第二項前段之規定，被告則應依觀察、勒戒程序
    處理，並視觀察、勒戒結果，如認有繼續施用毒品傾向者，由檢察官續行聲請強
    制戒治並依法起訴，如無繼續施用毒品傾向者，則由檢察官依法為不起訴處分，
    倘未依上開程序進行觀察、勒戒，遽以起訴，其起訴程序即屬違反規定，法院應
    為不受理之諭知。是本件被告施用毒品犯行，經整體比較上開新舊法結果，以修
    正前毒品危害防制條例較有利於被告，依刑法第二條第一項但書之規定，本件自
    應適用修正前之法律處斷。
  (三)被告施用毒品之犯行，依修正前毒品危害防制條例第二十條第三項規定，既係二
犯，已如上述，惟並未經過觀察、勒戒之程序，是本件已欠缺追訴條件，應依修
    正前同條例第二十條第二項規定，俟執行觀察勒戒終結後，視觀察、勒戒結果再
    為不同處理。公訴人於毒品危害防制條例修正施行後，竟未就被告本件犯行予以
    比較修正前、後之毒品危害防制條例之訴追條件，即就被告本件依修正前毒品危
    害防制條例第二十條第二項規定係屬欠缺訴追條件之施用毒品犯行，予以起訴，
    該起訴程序顯不合法，爰依法為不受理判決之諭知，並得不經言詞辯論為之。
據上論斷，應依刑事訴訟法第四百五十二條、第三百零三條第一款、第三百零七條，
刑法第二條第一項但書，判決如主文。
中      華      民      國      九十四      年    五    月        二    日
                                    臺灣臺中地方法院刑事第四庭
                                        審判長法  官  張靜琪
                                              法  官  吳進發
                                              法  官  賴妙雲
右正本證明與原本無異。
如不服本判決，應於送達後十日內向本院提出上訴狀 （須附繕本） ，上訴於台灣高等
法院台中分院。
                            書記官
中      華      民      國      九十四      年    五    月        二    日
